臺灣高等法院刑事判決
110年度上訴字第1212號
上  訴  人  臺灣新竹地方檢察署檢察官
被      告  朱志政



指定辯護人  義務辯護陳俊翔律師
上列上訴人因被告殺人未遂案件，不服臺灣新竹地方法院109年
度訴字第783號，中華民國110年3月4日第一審判決（起訴案號：
臺灣新竹地方檢察署109年度偵字第8286號），提起上訴，本院
判決如下：
    主  文
原判決撤銷。
朱志政犯傷害罪，累犯，處有期徒刑貳年貳月。
扣案之水果刀壹把沒收。
    犯罪事實
一、朱志政因前於民國109年7月22日晚間某時許，遭莊璟鵬在新
    竹市火車站附近持酒瓶毆打而受有左眉2公分撕裂傷，至南
    門綜合醫院就醫，於翌日出院後即109年7月23日10時41分許
    ，在南門綜合醫院附近之新竹市東區林森路與復興路口人行
    道上（下稱案發地），偶然遇見莊璟鵬，遂心生不滿，為教
    訓莊璟鵬而基於傷害之犯意，持隨身攜帶之水果刀1把(刀身
    長約10公分、刀柄長約10公分)接續砍向莊璟鵬數刀，致其
    受有右上臂8×5公分撕裂傷、右前臂15×5公分撕裂傷、左胸1
    5×6公分撕裂傷、左腰7公分撕裂傷、左腋下8公分撕裂傷等
    傷害。嗣因莊璟鵬奮力抵抗並成功壓制朱志政，路人協助報
    警處理，為警當場逮捕並扣得水果刀1把。　　
二、案經莊璟鵬訴由新竹市警察局第二分局報告臺灣新竹地方檢
    察署檢察官偵查起訴。
    理  由
壹、程序部分：
一、被告之原審辯護人於原審準備程序時雖曾質疑被告之警詢、
    偵查時及原審羈押審查時之供述之證據能力，惟被告於本院
    審理時自承其自警詢、偵查、原審及本院所述均為真實並出
    於自由意志（見本院卷第126頁），且經原審於110年1月22
    日當庭勘驗被告於警詢、偵查及原審羈押審查時之錄影及錄
    音檔案，可認被告於詢問過程中並未遭到任何不當之對待，
    且被告應答時神情自然，無意識不清，與其所述內容大致與
    卷附筆錄記載相符，有原審勘驗筆錄、錄影勘驗譯文在卷可
    憑（見原審卷第216至234頁），故被告警詢、偵查及原審羈
    押審查時之供述，具有證據能力。
二、本院援引之其他下列證據資料（包含供述證據、文書證據等
    ），並無證據證明係公務員違背法定程序所取得。檢察官、
    被告及其辯護人於本院審理時，對本院所提示之被告以外之
    人審判外之供述，包括供述證據、文書證據等證據，就證據
    能力均未表示爭執，並同意有證據能力(見本院卷第123頁)
    ，且迄言詞辯論終結前並未聲明異議，亦無顯有不可信之情
    況與不得作為證據之情形，本院審酌上開證據資料製作時之
    情況，尚無違法不當及證明力明顯過低之瑕疵，認為以之作
    為證據應屬適當，是依刑事訴訟法第159條至第159條之5規
    定，本院所引用供述證據及文書證據均有證據能力。
貳、實體部分：
一、事實之認定：
　㈠上開犯罪事實，業據被告於警詢時、偵查中、原審及本院審
    理時均坦承不諱（見偵卷第8、9、33頁；聲羈卷第19至23、
    25至29頁；原審卷第27至31、101至106、185至188、215至2
    35、261至309頁；本院卷第121至129頁），核與證人即告訴
    人莊璟鵬於警詢、偵查及原審時證述、證人吳勇於警詢及原
    審時之證述情節相符（見偵卷第10、11、72至75、98、99頁
    ；原審卷第263至285頁），並有警員宋之檣出具偵查報告、
    職務報告各1紙、新竹市警察局第二分局東門派出所扣押筆
    錄1份、扣押物品目錄表1紙、現場及告訴人傷勢暨扣案物照
    片共8張、南門綜合醫院109年8月10日（109）南綜醫字第76
    2號函1紙及檢附被告、告訴人病歷資料各1份在卷可稽（見
    偵卷第6、69、12至17-1、76至93頁），以及水果刀1把扣案
    為證，足認被告前開出於任意性自白與事實相符，應堪認定
    。
　㈡公訴意旨與告訴人主張，被告於案發時向告訴人恫稱：「我
    要讓你死！」等語，隨即砍向其頭部，告訴人經送醫急救後
    ，幸未喪命，認被告係犯殺人未遂罪嫌。訊據被告否認有殺
    人犯意，辯稱：「因前一天告訴人拿酒瓶打我，(案發當時)
    我遇到告訴人，問他為什麼要拿酒瓶打我，他說他看我不爽
    ，打我剛好，我才動手，拿刀傷害他，我沒有說讓他死。」
    等語。經查：
　1.按殺人未遂罪之成立，以有殺害他人生命之故意，著手於殺
    人之實行而未發生死亡之結果為要件，而殺人未遂罪、重傷
    害罪與普通傷害罪之區別，端賴行為人於行為時究出於殺人
    、使人受重傷或傷害他人身體之犯意而定；至殺人犯意之存
    否，固隱藏於行為人內部主觀之意思，被害人傷痕之多寡、
    受傷處所是否為致命部位、傷勢輕重程度、行為人下手情形
    、使用兇器種類、與被害人曾否相識、有無宿怨等情，雖不
    能執為區別殺人未遂、重傷害與普通傷害之絕對標準，然應
    衡審酌事發當時情況，深入觀察行為人之動機、行為人與被
    害人之衝突起因、行為當時所受之刺激，視其下手情形、力
    道輕重、攻擊部位、攻擊次數、手段是否猝然致被害人難以
    防備，佐以行為人所執兇器、致傷結果、雙方武力優劣，暨
    行為後之行為等情綜合論斷行為人內心主觀之犯意。
　2.被告於警詢時、偵查中供稱：「因為案發前一日遭告訴人持
    酒瓶毆打，致左眼角受傷，翌日出院後欲前往附近林森路湯
    姆熊遊樂場內喝飲料時，行經案發地偶然遇見告訴人，遂持
    平日切芭樂用的水果刀朝告訴人揮砍過去，我跟告訴人不認
    識，但發生過口角衝突。」等語（見偵卷第8頁背面、33頁
    ）。證人即告訴人莊璟鵬於偵查中及原審審理時結證稱：「
    被告跟我一樣是街友，因為109年7月22日先跟被告有口角衝
    突，我就拿酒瓶敲他頭，導致他左眼角受傷去住院，隔天才
    出院」等語（見偵卷第72頁；原審卷第280、281頁）。再參
    以被告係於109年7月22日21時12分許急診前往南門綜合醫院
    就醫，經診斷受有左眉2公分撕裂傷，傷口縫合5針，於109
    年7月23日7時10分許出院等情，有南門綜合醫院109年8月10
    日（109）南綜醫字第762號函1紙及檢附急診病歷0份、受傷
    照片1張憑（見偵卷第76、83至86頁），足認被告確因於本
    案案發前遭告訴人持酒瓶毆打，致受有左眉2公分撕裂傷一
    事，而心生不滿無訛，衡諸被告與告訴人之間並無其他仇恨
    或怨隙，被告是否因此萌生殺害告訴人之犯意，自有可疑。
　3.證人即告訴人莊璟鵬於偵查中及原審時結證稱：「我當時在
    案發地吃東西，遇到被告，被告先對我說『昨天為何打我』，
    我有回『不是說好要砍我』，之後我們有移動位置，被告的刀
    才揮砍過來，我就用手去擋，第1刀砍到我右上臂」等語（
    見偵卷第72頁、原審卷第276至285頁），經核與證人吳勇於
    警詢中、原審審理時證稱：「被告走向坐在案發地吃東西的
    告訴人時，先問：『昨天為什麼打我？』，之後才拿刀砍向告
    訴人，告訴人用手擋。」等語相符（見偵卷第99頁背面、原
    審卷第263至275頁）。足見被告持刀揮砍告訴人前，尚有先
    出言質問告訴人，讓告訴人有反應時間察覺被告準備找其理
    論，而告訴人亦於原審訊問時坦認其向被告回稱「不是說好
    要砍我？」，被告的刀才揮砍過來等語（見原審卷第281頁
    ）。衡諸若被告有殺害告訴人之故意，其見告訴人出現時，
    理應趁告訴人不及防備之際，立即上前持刀揮砍，甚至直接
    刺殺，豈會先與告訴人爭執理論？是以參酌案發前2人間之
    互動情形，被告辯稱只是要教訓告訴人，並無殺害告訴人之
    意，要非無稽。　　
　4.證人即告訴人莊璟鵬雖於原審結證稱：「當時在案發地吃東
    西，被告的刀本來要朝我的頭揮，我就用右手擋，然後被告
    又拔起來繼續砍到我右上手臂，之後繼續砍第3刀，砍到我
    左邊腋下，然後我肚子也被砍1刀，被告砍了5、6刀，然後
    我就把被告壓制在地上。被告每砍我一次就說一次要讓我死
    ，講到警察來還在講。」等語（見原審卷第276至285頁），
    然證人吳勇則於原審結證稱：「被告持刀走向坐在中華電信
    花台吃東西的告訴人，並問『你昨天為什麼打我』，告訴人好
    像回『沒有』，被告就朝告訴人肩膀方向揮砍1刀下去，告訴
    人就用手擋，之後被告就被壓制在地上。我只看到告訴人的
    手被砍1刀，之後被告就被壓制，我沒有從頭目擊案發經過
    ，也沒有等到警察到場就先離開，後來的事情我不清楚。」
    等語（見原審卷第263至276頁）。比對告訴人係於109年7月
    23日10時50分許前往南門綜合醫院急診就醫，經診斷受有右
    上臂8×5公分撕裂傷、右前臂15×5公分撕裂傷、左胸15×6公
    分撕裂傷、左腰7公分撕裂傷、左腋下8公分撕裂傷。住院手
    術縫合，於109年7月27日出院等情，有南門綜合醫院109年8
    月10日（109）南綜醫字第762號函及檢附急診病歷0份、告
    訴人受傷照片5張為證（見偵卷第76至81頁），佐以被告坦
    認向告訴人揮砍不只1刀等語（見原審卷第294頁），上開刀
    傷遍及告訴人上半身不同部位，足認證人吳勇證稱看到被告
    往告訴人肩膀位置揮砍一刀，被告就被壓制等語，應非完整
    案發過程，應以證人即告訴人所證遭被告揮砍5、6刀等語，
    較為可信。
　5.被告所持水果刀固然足供作殺人工具，惟該水果刀為日常用
    具，刀身及刀柄長均僅各10公分，業據被告供述在卷，並有
    該扣案水果刀照片1張為憑（見偵卷第17-1頁），既非違禁
    物，被告持之朝人揮砍數刀，主觀犯意究竟為何，仍應探究
    其他證據資料判斷。查被告揮砍到告訴人之身體部位，除左
    胸外，其餘均非屬人體重要器官或血管所在，又告訴人所受
    該傷害結果固非輕微，惟尚無證據顯示已有立即致命危害，
    足認被告於出刀攻擊告訴人時，沒有選擇攻擊人體要害，且
    力道上尚有節制。至證人即告訴人莊璟鵬固證稱被告第一刀
    就朝其頭部揮砍等語，惟被告於原審審理時供稱因為氣憤就
    朝告訴人的身體砍，並未供稱刻意朝告訴人頭部砍等語（見
    原審卷第294、295頁），且證人吳勇證稱被告其中1刀是往
    告訴人肩膀方向揮砍等語（見原審卷第267頁）。再告訴人
    當時坐在花台吃東西，被告則持刀走向其所在位置，係站立
    狀態，正常持刀揮砍是由上往下施力，是依其等當時各自的
    身體姿勢，被告持刀朝告訴人身體由上往下揮砍，確實可能
    會先砍到告訴人的頭部，但被告實際向告訴人揮砍的數刀，
    尚有身體其他部位，自無法逕認被告自始就是要攻擊屬告訴
    人的頭部而具有殺人犯意。
　6.證人即告訴人莊錦鵬固指證稱被告持刀揮砍時恫稱：「我要
    讓你死！」等語，雖為被告於警詢時、偵查及原審羈押審查
    時所不否認。然被告於原審審理期間改堅決否認有何向告訴
    人恫稱「我要讓你死！」等語，且證人吳勇於警詢時及原審
    審理時亦未證稱有聽聞被告現場說：「我要讓你死！」等語
    （見原審卷第265頁），縱證人吳勇沒有全程目擊案發經過
    ，但如告訴人所述被告每砍1刀就說1次：「我要讓你死！」
    等語為真，則證人吳勇何以未曾聽聞？參之證人吳勇與被告
    、告訴人均不相識，諒無偏坦被告之理，其證人與告訴人所
    指，應較可採信。況縱被告曾口出上開之語，衡酌一般人於
    爭執理論時，因情勢急迫，或為虛張聲勢，言語多未經縝密
    思考，脫口而出狠毒或極端話語，乃事所常有，其真意為何
    ，仍應依行為人之主觀意思及客觀顯現之行為以為斷。審酌
    前揭證據資料及理由，被告持水果刀刺向告訴人時，尚無殺
    人逞兇之故意，應係基於傷害之犯意而為無誤，公訴意旨及
    告訴人主張被告成立殺人未遂罪，要無足採。
　㈢綜上所述，被告自白其持水果刀砍向告訴人成傷，確具相當
    因果關係。本件事證明確，被告之傷害犯行，洵堪認定，應
    依法論科。至辯護人於原審時聲請勘驗證人吳勇於警詢時之
    錄音錄影檔案（見原審卷第291頁），惟本案卷證並無證人
    吳勇於警詢時之錄影或錄音檔案，且證人吳勇已於原審時到
    庭作證，已無再調查此部分證據之必要，附此敘明。　　
二、論罪之說明：
  ㈠核被告所為，係犯刑法第277條第1項之傷害罪。被告對告訴
    人係基於傷害之犯意而為本案犯行，並無殺人之犯意，已如
    前述，公訴意旨容有誤會，然其社會基本事實相同，爰變更
    起訴法條。
　㈡被告持刀揮砍告訴人身體數刀的數個舉動，係基於單一之傷
    害犯意，於時間、空間緊密相連之環境下所為之接續行為，
    合為包括之一行為評價較合理，為接續犯。
　㈢累犯：
　　被告於104年間因傷害案件，經臺灣新竹地方法院以104年度
    訴字第261號判處有期徒刑2年2月，檢察官不服提起上訴，
    經本院以105年度上訴字第554號判決駁回上訴而確定，於10
    6年10月2日執行完畢，又接續執行另犯傷害案件所處拘役6
    日，甫於106年10月8日出監等情，有本院被告前案紀錄表、
    本院105年度上訴字第554號判決各1件在卷可參，足認被告
    於徒刑執行完畢後，5年內故意再犯本案有期徒刑以上之罪
    ，為累犯，依司法院釋字第775號解釋意旨，審酌被告前因
    相同罪質案件經執行完畢，卻仍未能戒慎其行再犯本案，顯
    未能記取前案科刑之教訓謹慎行事，本院認本案加重最低本
    刑尚無罪刑不相當及過苛之情形，應依刑法第47條第1項之
    規定，加重其刑。　
　㈣本件無刑法第19條第2項規定之適用：
　　被告之辯護人主張被告行為時酒醉，應依刑法第19條第2項
    規定減輕其刑。惟被告於行為時體內固有酒精成分，惟其於
    警詢時、偵查中及原審羈押審查庭時之應答神情自然，並無
    意識不清等情，業如前述，又被告於原審審理時尚可清楚記
    憶於109年7月23日9時許在南門綜合醫院就醫情形，以及其
    出院後要去跟別人借衣服換，朋友告知其前一日遭告訴人毆
    打一事，因為口渴要找地方喝飲料，係偶然遇到告訴人，才
    想要理論等節（見原審卷第301、302頁），於本院審理時亦
　　對數月前之案發情節記憶猶新(見本院卷第127頁)，自難認
    被告於行為時有何辨識或控制能力已因酒醉而達到顯著降低
    之程度，是辯護人此部分主張，不足採信，本件並無刑法第
    19條第2項減刑規定之適用。
三、撤銷改判之理由及科刑審酌事項：
  ㈠原審以被告犯罪事證明確，據以論罪科刑，固非無見；惟按
    量刑輕重，固屬為裁判之法院得依職權自由裁量之事項，然
    量刑應以行為人之責任為基礎，並斟酌刑法第57條各款所列
    情狀，在法定刑度內，酌量科刑，且應受比例原則及公平原
    則之限制，以符罪刑相當之原則，否則其判決即非適法。所
    稱之比例原則，指行使此項職權判斷時，須符合客觀上之適
    當性、相當性與必要性之價值要求，不得逾越此等特性之程
    度，用以維護其均衡；而所謂平等原則，非指一律齊頭之平
    等，應從實質上加以客觀判斷，最高法院99年度台上字第45
    68號判決可資參照。本件爭執係因被告與告訴人在案發前一
    天肢體衝突糾紛，被告心生不滿，竟於上午10時41分許之光
    天化日之下，且在不特定人會來往之人行道上，持具相當危
    險性之水果刀朝告訴人揮砍數刀，致告訴人受有上開傷害，
    告訴人於當日急診送醫並住院手術治療，4日後(同月27日)
    始出院(見南門綜合醫院109年8月10日(109)南綜醫字第762
    號函記載，偵卷第76頁)，傷勢顯然不輕，益見被告無視於
    法律，而被告於本案犯行前，甫於106年10月2日將前案之傷
    害案件執行完畢出監，業如前述，其前次傷害案件遭判處有
    期徒刑2年2月，再犯本件，構成累犯，顯不知慎行，可見原
    審對被告量處有期徒刑1年4月，其量刑與被告前次相同類型
    案件之量刑相較，顯然過輕，而罪刑不相當，不合比例原則
    ，於法即有不當。又本件被告並未上訴，僅檢察官上訴，雖
    檢察官上訴主張被告係犯殺人未遂罪，指摘原判決不當，雖
    無理由，然殺人未遂罪法定最輕本刑為有期徒刑5年，檢察
    官上訴理由顯亦認原審依傷害罪量處被告有期徒刑1年4月過
    輕，故本件不受不利益變更禁止原則之拘束，原判決既有上
    開量刑過輕之可議之處，自屬無可維持，自應由本院就原判
    決予以撤銷改判。
  ㈡爰審酌被告有3次傷害前科(見本院被告前案紀錄表)，不思警
    惕，因與告訴人在案發前1日肢體衝突糾紛，而心生不滿，
    竟於光天化日之下，且在不特定人會來往之人行道上，持具
    相當危險性之水果刀朝告訴人揮砍數刀，致告訴人受有前揭
    傷害，而緊急手術並住院4日，傷勢顯然不輕，被告迄今仍
    未與告訴人和解，以取得告訴人之原諒(見本院卷第128頁)
    ，顯然欠缺對他人之尊重，難認被告已因經歷前案的執行及
    本案偵審程序而培養正確法治觀念，實無足取，惟念被告坦
    承傷害犯行之態度，原審時庭呈手寫心經表示有悔悟之心，
    告訴人亦不否認前一日持酒瓶毆打被告，被告因此氣憤為本
    案犯罪之動機，兼衡被告於本院審理時自陳國中畢業之智識
    程度，未婚、從事日薪粗工，父母均歿，其為獨子之家庭生
    活、經濟狀況等一切情狀（見本院卷第127頁），量處如主
    文第2項所示之刑。
  ㈢扣案之水果刀1把，為被告所有供本案犯罪所用之物，業據其
    供述在卷，應依刑法第38條第2項前段規定宣告沒收。
據上論斷，應依刑事訴訟法第369條第1項前段、第364條、第299
條第1項前段、第300條，刑法第277條第1項、第47條、第38條第
2項前段，刑法施行法第1條之1第1項、第2項前段，判決如主文
。
本案經檢察官黃翊雯提起公訴，檢察官劉正祥上訴，檢察官張秋
雲到庭執行職務。
中　　華　　民　　國　　110 　年　　6 　　月　　9 　　日
　　　　　　　　　刑事第十七庭  審判長法　官  鄭水銓
　　　　　　　　　　　　　　　　　　  法　官  李世華
　　　　　　　　　　　　　　　　　　  法　官  黃雅芬
以上正本證明與原本無異。
如不服本判決，應於收受送達後20日內向本院提出上訴書狀，其
未敘述上訴之理由者並得於提起上訴後20日內向本院補提理由書
（均須按他造當事人之人數附繕本）「切勿逕送上級法院」。
                                      書記官  鄭雅云
中　　華　　民　　國　　110 　年　　6 　　月　　9 　　日
附錄：本案論罪科刑法條全文　　　　　　　　　　　　　　　
刑法第277條第1項：
傷害人之身體或健康者，處5年以下有期徒刑、拘役或50萬元以
下罰金。